【裁判字號】    98,上訴,270
【裁判日期】    980424
【裁判案由】    偽造文書等
【裁判全文】
臺灣高等法院臺南分院刑事判決         98年度上訴字第270號
上  訴  人  臺灣臺南地方法院檢察署檢察官
被      告  乙○○
上列上訴人因被告偽造文書等案件，不服臺灣台南地方法院97年
度訴字第2255號中華民國98年1月20日第一審判決（ 起訴案號：
臺灣台南地方法院檢察署97年度營偵字第2255號），提起上訴，
被告為有罪陳述，本案行簡式審判程序，本院判決如下：
    主  文
原判決撤銷。
乙○○連續犯行使偽造私文書罪，處有期徒刑壹年，減為有期徒
刑陸月，如易科罰金，以銀元參佰元即新臺幣玖佰元折算壹日。
富邦人壽保險股份有限公司保險契約內容變更申請書（申請日期
分別為94年8月11日、94年10月21日各一張 ）內偽造「甲○○」
之簽名共肆枚均沒收。
    事  實
一、乙○○自民國（下同）84年10月1日起至94年10月1日止，任
    職於富邦人壽保險股份有限公司（下稱富邦人壽保險公司）
    擔任業務員一職，負有解釋保險商品內容及保單條款、說明
    填寫要保書注意事項、轉送要保文件暨保險單及其他經公司
    授權從事保險招攬之行為，竟藉職務之便而分別基於偽造、
    變造私文書、詐欺取財之概括犯意，並意圖為自己不法之所
    有，以下列方式向余丙○○及甲○○施用詐術，致使渠等因
    此陷於錯誤而同意投保，並交付如下所示之保費予乙○○，
    足以生損害於余丙○○、甲○○及富邦人壽保險公司：
（一）乙○○於94年2月初某日 ，在余丙○○位於臺南縣後壁鄉
      竹新村新厝10號之8住處 ，向余丙○○佯稱可投保「富邦
      添財利率變動型養老保險」，余丙○○不疑有他，遂以其
      女甲○○為要保人兼被保險人投保，並於94年2月3日下午
      2時許 ，在臺南縣新營市○○路郵局，臨櫃提領現金新臺
      幣（下同）2百萬元交予乙○○，然乙○○僅將其中1百萬
      元匯入富邦人壽保險公司繳交保費， 餘1百萬元則匯入乙○○本人之金融帳戶內 ，而以此方式詐得保費1百萬元。
      又甲○○在要保書簽名後，乙○○因僅為甲○○投保1 百
      萬元，為掩飾其上揭犯行 ，於94年2月初某日，在其位於
      臺南縣新營市○○路之辦公室，將富邦人壽保險公司所製
      作核發之保單首頁及保單後之要保書影印，把保額、目標
      保險費及首期保險費處 ，塗改變更為「2百萬元」，再重
      新影印換置後，始將變造之要保書交予甲○○而行使之。
（二）乙○○於94年6月初某日 ，在余丙○○位於臺南縣後壁鄉
      竹新村新厝10號之8住處，向余丙○○佯稱可投保100萬元
      保額之投資型保險，余丙○○不疑有他，遂委由其女甲○○於94年7月8日上午11時許，在臺南縣鹽水鎮鹽水郵局，
      提領1百萬元，並匯入乙○○本人之金融帳戶內，然乙○○卻未實際為甲○○投保，而以此方式詐得保費1百萬元
      。又乙○○為掩飾其上揭犯行，於94年8月間之某日，在
      其位於臺南縣新營市○○路之辦公室，向富邦人壽保險公
      司重新申請前述投保1百萬元保額之要保書1份，把申請日
      期處塗改變更為「94年8月16日」，再重新影印換置後，
      始將變造之要保書交予余丙○○而行使之，另於94年8月
      11 日，在同一地點，冒用「甲○○」之名義，在富邦人
      壽保險公司保險契約內容變更申請書上，偽簽「甲○○」
      之署名2枚，而偽造該申請書後，復持向富邦人壽保險公
      司申請變更收費地址及電話為「臺南市○○市○○路168
      之1號、（06）0000000」而行使之；又於94年10月21日，
      在同一地點，冒用「甲○○」之名義，在富邦人壽保險公
      司保險契約內容變更申請書上，偽簽「甲○○」之署名2
      枚，而偽造該申請書後，復持向富邦人壽保險公司申請變
      更電話為「（06）0000000」而行使之。
二、案經余丙○○及甲○○訴由臺灣臺南地方法院檢察署檢察官
    偵查起訴。
    理  由
一、認定犯罪所憑之證據及理由
（一）上開犯罪事實，迭據被告於偵審中坦承不諱，被告於本院
      審理時並均為認罪之答辯 （見本院卷98年4月15日筆錄）
      。
（二）證人甲○○、余丙○○之證述（見96年度營他字第63號卷
      第69至77頁、97年度營偵字第42號卷第11至14頁）。
（三）證人顏敏芳之證述（見97年度營偵字第42號卷第6至7頁）
      。
（四）有余丙○○之郵政存摺影本1紙、富邦人壽保險單2份、乙○○所簽立之還款切結書1份、富邦添財利率變動型養老
      保險專用要保書影本1份、富邦人壽保險股份有限公司保
      險契約內容變更申請書影本2紙、保單簽收回條影本1紙在
      卷可稽（見96年度營他字第63號卷第4、5至14、23、91至
      96 、108頁，本院卷第7、8頁）。
二、論罪科刑之理由
（一）按被告乙○○為上開行為後，94年2月2日修正公布之刑法
      已於95年7月1日生效施行，其中第2條第1項：「行為後法
      律有變更者，適用行為時之法律。但行為後之法律有利於
      行為人者，適用最有利於行為人之法律」之規定，係規範
      行為後法律變更所生新、舊法律比較適用之準據法，並非
      刑法實體法律，自不生行為後法律變更之比較適用問題，
      故刑法修正施行後，應適用該修正後之第2條第1項之規定
      ，依「從舊、從輕」之原則比較新、舊法律之適用；又比
      較新舊法時，應就罪刑有關之共犯、未遂犯、想像競合犯
      、牽連犯、連續犯、結合犯，以及累犯加重、自首減輕暨
      其他法定加減原因（如身分加減）與加減例等一切情形，
      綜其全部罪刑之結果而為比較後，再整個適用有利於行為
      人之法律處斷，不能割裂而分別適用有利之條文（最高法
      院24年上字第4634號、27年上字第2615號判例及最高法院
      95年度第8次刑事庭會議決議參照）。經查：
    １關於牽連犯：修正前刑法第55條有關「犯一罪而其方法或
      結果之行為犯他罪名者，從一重處斷」之牽連犯規定，業
      經修正刪除，此刪除雖非犯罪構成要件之變更，但顯已影
      響行為人刑罰之法律效果，自屬法律有變更，比較修正前
      、後之刑法規定，自以修正前論以牽連犯一罪，較修正後
      一罪一罰之數罪有利於被告。
    ２關於連續犯：查被告先後多次行使偽造、變造私文書之犯
      行，犯罪構成要件相同，顯係基於概括犯意而為之，惟被
      告行為後，刑法第56條連續犯之規定，業於94年2月2日修
      正公布刪除，並於95年7月1日施行，則被告之犯行，因行
      為後新法業已刪除連續犯之規定，此刪除雖非犯罪構成要
      件之變更，但顯已影響行為人刑罰之法律效果，自屬法律
      有變更，依新法第2條第1項規定，比較新、舊法結果，仍
      應適用較有利於被告之行為時法律即舊法論以連續犯一罪
      並加重其刑（最高法院95年第8次刑事庭會議決議參照）
      。
    ３又修正前刑法第41條規定：「犯最重本刑為五年以下有期
      徒刑以下之刑之罪，而受六個月以下有期徒刑或拘役之宣
      告，因身體、教育、職業、家庭之關係或其他正當事由，
      執行顯有困難者，得以一元以上三元以下折算一日，易科
      罰金。」又修正前罰金罰鍰提高標準條例第2條（於95 年
      7月1日修正刪除）規定，就其原定數額提高為一百倍折算
      一日，則本件被告行為時之易科罰金折算標準，最高得以
      銀元三百元折算一日，經折算為新臺幣後，應以新臺幣九
      百元折算為一日。惟95年7月1日修正公布施行之刑法第41
      條第1項前段則規定 ：「犯最重本刑為五年以下有期徒刑
      以下之刑之罪，而受六個月以下有期徒刑或拘役之宣告者
      ，得以新臺幣一千元、二千元或三千元折算一日，易科罰
      金。」比較修正前後之易科罰金折算標準，以修正前之規
      定較有利於被告，則應依修正後刑法第2條第1項前段，適
      用修正前刑法第41條規定定其折算標準。
（二）按偽造係指無製作權而擅自製作，變造係指無改造權而更
      改其內容，即變造文書行為，係就他人原有真正文書加以
      改造，使內容有所增減。本件被告向告訴人表示投保金額
      為2百萬元，但卻僅為告訴人投保1百萬元，並將富邦添財
      利率變動型養老保險專用要保書投保內容有關保額、目標
      保險費、首期保險費等部分金額1百萬元部分均另描寫變
      更為2百萬元之內容應係變造而非偽造。核被告乙○○所
      為，分別係犯刑法第216條、第210條之行使變造私文書罪
      及同法之行使偽造私文書罪（有關被告在富邦人壽保險股
      份有限公司保險契約內容變更書內偽造告訴人甲○○之簽
      名，變更收費地址及電話為被告住處及電話部分）。被告
      偽造署押係為偽造私文書之階段行為，又其先後變造、偽
      造私文書復持以行使，其變造、偽造之私文書之低度行為
      ，均為行使高度行為所吸收，皆不另論罪。又被告先後多
      次行使變造、偽造私文書之犯行，時間緊接，犯罪構成要
      件相同，顯係基於概括犯意而為之，應依修正前刑法第56
      條之規定論以連續犯並加重其刑。
（三）爰審酌被告與告訴人間具有親戚關係，利用親屬間之信任
      招徠保險進而變造、偽造私文書、詐騙取財之犯罪之動機
      、目的、手段，造成告訴人損失高達上百萬元，並考量被
      告犯後迄今雖與告訴人二人達成和解協議，但未依和解協
      議內容履行及被告犯罪後坦承犯行之態度等一切情狀，量
      處如主文第2項所示之刑。又被告犯罪時間在96年4月24日
      以前，經核合於中華民國九十六年罪犯減刑條例之減刑要
      件，所犯行使偽造私文書罪，依該條例規定減刑如主文第
      2項所示，並依修正前刑法第41條規定 ，定其易科罰金之
      折算標準。
（四）被告於94年 8月11日及94年10月21日所偽造告訴人甲○○
      署押之富邦人壽保險股份有限公司保險契約內容變更申請
      書各一紙，因行使而交付予上開公司而非屬被告所有之物
      ，依法不得沒收，惟上開在變更申請書上偽造之「甲○○
      」之署押共四枚，不問屬於被告所有與否 ， 應依刑法第
      219條規定宣告沒收。
三、不另為不受理諭知部分：
（一）按告訴或請求乃論之罪，未經告訴、請求或其告訴、請求
      經撤回或已逾告訴期間者，應諭知不受理之判決，並不經
      言詞辯論為之，刑事訴訟法第303條第3款 、第307條分別
      定有明文。次按告訴乃論之罪，其告訴應自得為告訴之人
      知悉犯人之時起，於六個月內為之 ，刑事訴訟法第237條
      亦規定明確，立法目的係為使法律關係易趨於安定，避免
      久懸而未定。並按直系血親、配偶或同財共居親屬之間，
      或其他五親等內血親或三親等內姻親之間，犯本章之罪者
      ，須告訴乃論； 而該條規定於犯刑法第339條之詐欺罪亦
      準用之，亦經刑法第324條、第343條規定甚明。
（二）查被告乙○○分別係告訴人余丙○○、甲○○之外甥女、
      表姊，即被告乙○○之母親沈黃粟為告訴人余丙○○之妹
      妹乙節，業據被告、告訴人余丙○○、甲○○等人陳述甚
      詳，並有被告乙○○、被告母親沈黃粟及告訴人二人之全
      戶戶籍資料查詢結果單、個人除戶資料查詢結果單等資料
      在卷可按，是被告乙○○與告訴人二人間分別為三親等及
      四親等之血親關係，依上開規定，被告所犯詐欺罪部分，
      須告訴乃論 ，而告訴人二人早於95年5月間即由告訴人甲○○打電話至富邦人壽保險公司詢問而知被告僅為告訴人
      甲○○投保金額為1百萬元，先前所交付之保險單為經過
      變造之保險單，2百萬元現金遭被告挪用，及於同年6月間
      所投保之保險並未經被告辦理，雙方遂於95年6月間達成
      和解但因被告均未依協議履行，告訴人始提出告訴乙節，
      有告訴人二人於96年4月19日提出之刑事告訴狀記載甚詳
      ，即告訴人二人至遲於95年6月間與被告達成和解協議時
      即知悉被告有挪用告訴人二人所交付款項，而佯稱投保金
      額之詐騙行為，但卻遲至超過六個月告訴期間於96年4月
      19 日始提出刑事告訴狀，此有上開告訴狀蓋有收文戳章
      可憑，揆諸前引說明，本應就有關告訴人告訴被告犯詐欺
      罪部分為公訴不受理之諭知，然公訴人認此部分與上開論
      罪科刑部分有方法、結果之牽連關係，即具有裁判上一罪
      關係，故不另為不受理之諭知，併此敘明。
四、撤銷改判之理由
    被告於94年8月11日 ，冒用「甲○○」之名義，在富邦人壽
    保險公司保險契約內容變更申請書上，偽簽「甲○○」之署
    名2枚，而偽造該申請書後 ，復持向富邦人壽保險公司申請
    變更收費地址及電話為「臺南市○○市○○路168之1號、（
    06）0000000」而行使之；又於94年10月21日 ，冒用「甲○○」之名義，在富邦人壽保險公司保險契約內容變更申請書
    上，偽簽「甲○○」之署名2枚 ，而偽造該申請書後，復持
    向富邦人壽保險公司申請變更電話為 「（06）0000000」而
    行使之之事實，業據被告坦承不諱 （見本院卷97年4月15日
    筆錄），並有告訴人提出之富邦人壽保險公司保險契約內容
    變更申請書影本二份附卷可稽（見本院卷7、8頁），堪予認
    定。原審判決犯罪事實引用檢察官起訴書而認定「被告另於
    94年10月21日，在同一地點，冒用「甲○○」之名義，在富
    邦人壽保險公司保險契約內容變更申請書上，偽簽『甲○○
     』之署名2枚，而偽造該申請書後，復持向富邦人壽保險公
    司申請變更收費地址為「臺南市○○市○○路168之1號」而
    行使之」，尚有未洽。
五、適用法律
（一）刑事訴訟法第369條第1項前段、第364條、 第299條第1項
      前段。
（二）刑法第216條、第210條、第219條、第2條第1項前段 ，修
      正前刑法第56條、第41條，刪除前罰金罰鍰提高標準條例
      第2條，現行法規所定貨幣單位折算新臺幣條例第2條，刑
      法施行法第1條之1 ，中華民國九十六年罪犯減刑條例第2
      條第1項第3款、第7條、第9條，判決如主文。
本案經檢察官吳忠賢到庭執行職務。
中    華    民    國    98    年     4    月    24     日
                  刑事第三庭    審判長法  官  陳義仲
                                      法  官  宋明中
                                      法  官  蔡勝雄
以上正本證明與原本無異。
如不服本判決應於收受送達後10日內向本院提出上訴書狀，其未
敘述上訴理由者，並得於提起上訴後10日內向本院補提理由書（
均須按他造當事人之人數附繕本）「切勿逕送上級法院」。
                                      書記官  汪姿秀
中    華    民    國    98    年     4    月    24     日
附錄本案論罪科刑法條：
中華民國刑法第210條：
偽造、變造私文書，足以生損害於公眾或他人者，處 5 年以下有
期徒刑。
中華民國刑法第216條：
行使第 210 條至第 215 條之文書者，依偽造、變造文書或登載
不實事項或使登載不實事項之規定處斷。


司法院資訊處製作；財團法人民間司法改革基金會備份。
